【裁判字號】    98,台上,4761
【裁判日期】    980820
【裁判案由】    貪污
【裁判全文】
最高法院刑事判決            九十八年度台上字第四七六一號
上  訴  人  甲○○
選任辯護人  李家鳳律師
上列上訴人因貪污案件，不服台灣高等法院台南分院中華民國九
十八年四月二十三日第二審更審判決（九十八年度上更(一)字第二
八號，起訴案號：台灣台南地方法院檢察署九十六年度偵字第七
０一號），提起上訴，本院判決如下：
    主  文
上訴駁回。
    理  由
按刑事訴訟法第三百七十七條規定，上訴於第三審法院，非以判
決違背法令為理由，不得為之。是提起第三審上訴，應以原判決
違背法令為理由，係屬法定要件。如果上訴理由書狀並未依據卷
內訴訟資料，具體指摘原判決不適用何種法則或如何適用不當，
或所指摘原判決違法情事，顯與法律規定得為第三審上訴理由之
違法情形，不相適合時，均應認其上訴為不合法律上之程式，予
以駁回。本件原判決依憑上訴人甲○○於偵查中供承本件犯罪事
實，證人蘇昱銘、王國祥、簡國鑫、李守德、王馬瑞香、郭英哲
、王施秋蓮、黃秀英、曾錦雀、王懋南、李蕭蘭葉、張江綠蘭、
林中和、蔡戴月霞等人分別於法務部調查局台南市調查站、審理
時之證詞，卷附台南市東區小東里辦公處函文及檢附辦理九十五
年度里鄰長文康暨訓練餐敘活動實施計畫及預算書、台南市東區
區公所（下稱區公所）函文暨檢附行政院主計處、台南市政府相
關函文資料、審計部台灣省台南市審計室函文暨檢附活動相關原
始憑證等證據資料，認定上訴人有其事實欄所載之貪污、行使公
務員登載不實公文書犯行，且敘明上訴人否認該犯行，辯稱：其
事後始知悉「台南市東區九十五年度里鄰長文康暨訓練餐敘活動
」（下稱本活動）須限里鄰長身分親自參加，其妻邀約未具該身
分者參加，區公所承辦人員並未拒絕，其不知情，無欺罔犯行，
更未獲致不法利益；蘇昱銘未經其同意，擅於卷附採購申請單上
驗收（證明）欄蓋用其里長職章；舉辦此活動，與其職務機會無
關等云云，為不足採，已於理由內詳予指駁、說明。因認上訴人
犯行明確，而撤銷第一審該部分之科刑判決，改判仍依修正前刑
法牽連犯規定，從一重論處上訴人公務員，利用職務上之機會，
詐取財物罪刑。上訴意旨略稱：(一)、本活動之簽約及核銷非上訴
人之執掌，其無利用職務上機會詐取補助款，原判決認定活動之
請款乃上訴人職務上辦理事項，並委託金天王旅行社有限公司（
下稱金天王旅行社）辦理云云，與卷附證人劉瑞華、王國祥、蘇
昱銘之證述不符，有適用法則不當及認定事實與證據不相適合之
違法。(二)、區公所之王國祥負責本活動之核銷，蘇昱銘辦理驗收
，上訴人僅提供實際參加者名單辦理保險，王國祥不察，由蘇昱
銘以既有之鄰里長名冊代替，而蘇昱銘之配偶林麗玲既未參加，
卻仍列名其內，蘇昱銘對實際參加活動者與核銷之名冊不符，應
知之甚詳，原判決對該有利於上訴人之證據未說明不予採信之理
由，率認上訴人有故意隱瞞之主觀犯意，有判決不備理由之違法
。(三)、證人劉瑞華於第一審已證稱其於辦理核銷時，未以電話與
上訴人確認參加人數，蘇昱銘、王國祥之證述與劉瑞華不符；本
件供驗收之名冊，係蘇昱銘以里幹事身分提出，其上無上訴人之
印文，上訴人無行使公務員登載不實公文書犯行；卷附採購申請
單上驗收（證明）欄所加蓋其之職章，非其所為，無證據證明其
有授權蘇昱銘蓋印，原判決遽採蘇昱銘片面之證言認定其犯罪，
採證違誤併有判決不備理由之違法云云。惟查：(一)、犯罪事實之
認定、證據之取捨及其證明力如何，乃事實審法院自由判斷之職
權，如其取捨判斷不違背經驗法則與論理法則，即不得指為違法
，而據為上訴第三審之理由。本件原判決認定上訴人有上揭之犯
罪，已說明非依憑證人蘇昱銘之證詞為認定其犯罪之唯一證據，
且就採納證人王國祥等不利於上訴人之證言，摒棄上訴人否認犯
罪之各辯解，及證人江天讚、江鄭醜、郭高春月、王吉長於審理
時之陳述，卷附內政部民國九十六年五月三十日函文如何不足為
上訴人有利之認定，復斟酌上揭相關函文、原始憑證等各證據資
料，參互勾稽判斷，於理由內詳為論述指駁，並敘明本於調查所
得之心證，分別定其取捨而為事實判斷之理由，所為論斷及說明
，核無採證違法，或與客觀存在之經驗與論理法則相違之情形，
自屬事實審取捨證據職權之適法行使，尚難漫指為違法。原判決
係認定蘇昱銘以電話向上訴人確認實際參與活動之里鄰長人數後
，憑以辦理驗收，未同時說明提出之名單內，蘇昱銘之配偶有否
實際參與活動，於判決之結果不生影響，不能指為違法。(二)、貪
污治罪條例第五條第一項第二款利用職務上之機會詐取財物罪，
其所謂「利用職務上之機會」，係指假借職務上一切機會，予以
利用者而言，其所利用者，職務本身固有之事機，固無論，即使
由職務上所衍生之機會，亦包括在內，要不以職務上有決定權者
為限。原判決已說明「里鄰長文康暨訓練餐敘活動」為台南市政
府常年編列預算舉辦之活動，上訴人採以自行辦理模式，併以上
訴人名義檢附活動實施計畫及經費預算書呈報區公所備查，於活
動完成後，如何交辦不知情之蘇昱銘辦理驗收、及委以劉瑞華至
區公所辦理請款，該活動乃上訴人之職務範圍等情之理由稽詳，
所為論斷，並非無據，原判決認定上訴人有利用職務上之機會詐
取財物之犯行，難認有何違背法令之情形。(三)、依據第一審筆錄
之記載，證人劉瑞華固證稱其至區公所辦理請款時，王國祥未詢
其實際參加活動人員，不知有無以電話詢問上訴人（見第一審卷
(一)第二五九頁）；惟同時證稱其將請款資料交付王國祥，蓋完章
後隨即離去，區公所還要驗收，其後王國祥有告知，查明有一名
鄰長未參加等旨（見同上卷頁、第二六二頁），與蘇昱銘、王國
祥證述有向上訴人確認人數，經上訴人表示刪除一人未參加之結
果，並無齟齬，劉瑞華之證詞無足為上訴人有利之認定。再原判
決既認定上訴人為公務員，利用不知情之蘇昱銘登載不實事項於
職務上所掌活動名冊之公文書上，提出驗收，即對該文書內容有
所主張，原判決認係行使文書，要無違誤。此外，上訴意旨，就
原審依職權採證認事之適法行使，或就原判決已說明事項，專憑
己見，泛指為違法，且為單純事實之爭執，或與判決本旨無關之
枝節問題為事實之爭辯，俱非適法之第三審上訴理由。其就該部
分之上訴為不合法律上之程式，應予駁回。上訴人牽連犯使公務
員登載不實罪部分，原審係依刑法第二百十四條論處，核屬刑事
訴訟法第三百七十六條第一款之案件，上揭得上訴之部分，其上
訴既不合法，自無從就該牽連之輕罪併為實體上審理，依刑事訴
訟法第三百七十六條規定，此部分既經第二審判決，自不得上訴
於第三審法院，上訴人復提起上訴，顯非適法，應併予駁回。
據上論結，應依刑事訴訟法第三百九十五條前段，判決如主文。
中    華    民    國  九十八  年    八    月   二十   日
                      最高法院刑事第十一庭
                          審判長法官  石  木  欽
                                法官  洪  佳  濱
                                法官  韓  金  秀
                                法官  呂  丹  玉
                                法官  段  景  榕
      本件正本證明與原本無異
                                      書  記  官
中    華    民    國  九十八  年    八    月  二十四  日
                                                     m


司法院資訊處製作；財團法人民間司法改革基金會備份。
